【裁判字號】    96,易,3353
【裁判日期】    971209
【裁判案由】    竊盜等
【裁判全文】
臺灣高雄地方法院刑事判決              96年度易字第3353號
公  訴  人  臺灣高雄地方法院檢察署檢察官
被      告  甲○○
被      告  乙○○
選任辯護人  李錦臺律師
            陳奕全律師
            許清連律師
被      告  戊○○
上列被告等因竊盜等案件，經檢察官提起公訴（96年度偵字第2
4721號），本院判決如下：
    主  文
甲○○、乙○○、戊○○均無罪。
    理  由
壹、證據能力部分：
一、按被告以外之人於偵查中向檢察官所為陳述，除顯有不可信
    之情況者外，得為證據，刑事訴訟法第159 條之1 第2 項定
    有明文。經查，證人即共同被告甲○○在檢察官偵查中所為
    之證述，性質上雖屬傳聞證據，惟係偵查中向檢察官所為之
    證述，並經具結，且無顯有不可信之情況，衡諸上開規定，
    自具有證據能力。
二、按被告以外之人於審判中所在不明而無法傳喚或傳喚不到，
    其於檢察事務官、司法警察官或司法警察調查中所為之陳述
    ，經證明具有可信之特別情況，且為證明犯罪事實之存否所
    必要者，得為證據，刑事訴訟法第159 條之3 第3 款定有明
    文。本件證人即共同被告甲○○於本院審理中經傳喚、拘提
    均未到庭，此有證人即共同被告甲○○傳票之送達證書、臺
    灣士林地方法院檢察署代為拘提結果回函及高雄縣政府警察
    局岡山分局之拘提結果回函資料在卷可查（見本院卷第36之
    1 頁、第77頁、第84頁、第101 之1 頁、第154 頁、第155
    頁），而上開陳述，為證明被告乙○○、戊○○之本件犯罪
    事實存否所必要，依上開規定及說明，其於警詢中之證述，
    自具有證據能力。
三、另按被告以外之人於審判外之陳述，雖不符前4 條之規定，
    而經當事人於審判程序同意作為證據，法院審酌該言詞陳述
    或書面陳述作成時之情況，認為適當者，亦得為證據；又當
    事人、代理人或辯護人於法院調查證據時，知有第159 條第
    1 項不得為證據之情形，而未於言詞辯論終結前聲明異議者
    ，視為有前項之同意，刑事訴訟法第159 條之5 定有明文。
    本件證人戴天長、許裕隆、洪振萍於警詢所為之證詞，及鳳
    儀工廠股份有限公司（下稱鳳儀公司）證明書、該公司97年
    9 月24日回覆函暨所附統一發票等，雖均係傳聞證據，然檢
    察官及被告乙○○、戊○○、辯護人於本院審理時，均未表
    示爭執其證據能力，而於本案言詞辯論終結前亦未曾就此聲
    明異議，本院審酌上開證據作成時之狀況認為適當，依刑事
    訴訟法第159 條之5 第2 項之規定，認為係傳聞法則之例外
    ，均具有證據能力。
貳、實體部分：
一、本件公訴意旨略以：被告甲○○、戊○○二人係丙○○所雇
    用，負責看管丙○○所有而置放於高雄縣岡山鎮○○路17號
    倉庫內之春日三模三沖（83S） 自動螺絲打頭機器及周邊配
    備（含空氣壓縮機1 臺、電氣箱1 具、料架1 組、輸送帶1
    臺、腳踏板1 臺、零件1 組；下稱螺絲打頭機器）之員工，
    係從事業務之人。被告甲○○竟基於自己不法所有之犯意，
    欲將所看管之螺絲打頭機器出售謀利，先透過不知情之陳清
    忠居間介紹被告乙○○與被告甲○○交易，於民國96年8 月
    22 日 下午4 時50分被告甲○○於上開倉庫內，以變易持有
    為所有之意思，將市值新臺幣（下同）1,000,000 元之螺絲
    打頭機器、周邊配備予以侵占入己，再以500,000 元將之出
    售予明知機器售價顯低於市值之被告乙○○，雙方並約定被
    告乙○○於隔日載運上開機器、週邊配備時，先支付100,00
    0 元予被告甲○○，餘款再於同月31日支付；被告乙○○即
    於同年月23日早上9 時30分許，雇請長泰推高機工程行不知
    情之戴天長、許裕隆、洪振萍3 人，駕駛自用小貨車2 部（
    車號分別為ZY-458、4659-JD 號）及推高機1 輛，連同被告
    乙○○自己駕駛車號ST-4219 號之自用小貨車，至上開倉庫
    ，將上開螺絲打頭機器運往被告乙○○所承租廠房（址設臺
    南縣歸仁鄉○○路○ 段269-1 號），並當場交付現金100,00
    0 元予甲○○。被告甲○○得款後，除將贓款50,000元交付
    居間之陳清忠外，因懼被告戊○○檢舉其犯行，再將贓款5,
    000 元交付予戊○○，其餘贓款花用後剩餘36,000元；因而
    被告甲○○有刑法第336 條第2 項之業務侵占罪嫌、被告乙○○有刑法第349 條第2 項之故買贓物罪嫌、被告戊○○有
    刑法第349 條第1 項、第3 項之收受贓物罪嫌云云。
二、被告甲○○部分：
（一）按刑法上之侵占罪，以持有他人之物而實行不法領得之意
      思為構成條件，自必須所侵占之物，於不法領得以前，即
      已在其實力支配之下，始與持有之要素相符；又刑法上所
      謂侵占罪，以被侵占之物先有法律或契約上之原因在其持
      有中者為限，否則不能成立侵占罪；最高法院20年上字第
      1573號、52年臺上字第1418號判例可資參照。次按侵占罪
      之成立，以侵占之物本屬自己所持有為要件。若將他人持
      有物移歸自己持有，即屬竊盜行為，不得謂為侵占，最高
      法院29年度上字第3378號判例亦有明揭，合先敘明。
（二）被告甲○○於本院審理時，經合法傳喚，無正當理由不到
      庭，據其於本院準備程序時之供述，固對伊於上揭時、地
      變賣前上開螺絲打頭機器予被告乙○○之事實坦承不諱，
      然查，證人即告訴人丙○○於本院審理時證謂：其沒有同
      意被告甲○○將上開螺絲打頭機器賣出去，被告甲○○不
      是其所雇用之員工，被告甲○○只是會向其承包機器噴漆
      的工作，但其並未將本件失竊的機器包給被告甲○○噴漆
      ，而其將該機器放在倉庫裡，想說該機器很重，應該不會
      失竊等語（見本院卷第215 頁、第217 頁、第218 頁），
      固得認被告甲○○確有未經告訴人同意，私自將上開螺絲
      打頭機器出賣予被告乙○○之事實，然亦可知被告甲○○
      並非告訴人丙○○之員工，亦未向告訴人丙○○承包上開
      螺絲打頭機器之工作，是以，被告甲○○對於上開螺絲打
      頭機器並不具有任何委任管理之持有關係，故其將上揭螺
      絲打頭機器予以變賣得款花用，應係出於竊盜之犯意，而
      非侵占之犯意甚明，應構成刑法第320 條第1 項之竊盜罪
      ，而與業務侵占罪有間，公訴人認被告甲○○係犯刑法第
      336 條第2 項之業務侵占罪，容有誤會。此外，復查無其
      他證據足資證明被告甲○○有公訴人所指上揭業務侵占犯
      行，即屬不能證明其犯罪，應為無罪之諭知。
（三）再按刑事訴訟法第300 條所謂變更起訴法條，係指在不擴
      張及減縮原訴之原則下，法院得就有罪判決，於不妨害基
      本社會事實同一之範圍內，得自由認定事實，變更檢察官
      所引應適用之法條而言，最高法院80年臺上字第2703號判
      例可資參照；又所謂得就起訴之犯罪事實變更檢察官所引
      應適用之法條，係指法院於不妨害事實同一之範圍內，得
      自由認定事實，適用法律而言。起訴之犯罪事實，既係為
      確定具體的刑罰權對象之表示，則法院得自由認定之事實
      ，是否不妨害起訴之犯罪事實之同一，自應從訴之目的及
      侵害性行為之內容是否同一而定之，最高法院86年臺非字
      第187 號判決亦有明揭，是所謂得「變更起訴法條」係以
      「基本社會事實同一性」，其判斷之標準係「訴之目的」
      及「侵害性行為之內容」是否相同而為判斷。據此，所謂
      「侵占」與「竊盜」，雖俱以不法手段占有領得財物，惟
      刑法第335 條、第336 條侵占罪之成立，係以行為人先持
      有他人之財物，嗣變易持有意思為不法所有之意思，予以
      侵占為構成要件；而竊盜罪則以行為人原未持有他人之財
      物，因意圖不法所有，以不法手段竊取他人財物為構成要
      件，已於前述；因此，兩者在行為人主觀犯意及其犯罪之
      方法均有差異，其基本社會事實並不相同，且其訴之目的
      及侵害性行為之內容亦有所差異，是本件起訴被告甲○○
      業務侵占自己持有代告訴人丙○○保管之螺絲打頭機器，
      顯與竊盜罪之構成要件有間，本件檢察官既僅就被告甲○○業務侵占事實提起公訴，本院無從變更起訴法條就被告
      甲○○上揭竊盜事實逕予審理。又此部分應退請檢察官另
      行偵辦，本院不另發函告發，附此敘明。
三、被告乙○○、戊○○部分：
（一）按犯罪事實，應依證據認定之，無證據不得認定犯罪事實
      ；又不能證明被告犯罪者，應諭知無罪之判決，刑事訴訟
      法第154 條第2 項、第301 條第1 項分別定有明文。次按
      認定不利於被告之證據須依積極證據，苟積極證據不足為
      不利於被告事實之認定，即應為有利被告之認定，更不必
      有何有利之證據；又犯罪事實之認定，應憑證據，如無相
      當之證據，或證據不足以證明，自不得以推測或擬制之方
      法，以為裁判之基礎（最高法院30年上字第816 號判例、
      40年臺上字第86號判例可資參照）。又檢察官就被告犯罪
      事實，應負舉證責任，並指出證明之方法，亦為同法第16
      1 條第1 項所明定。因此，檢察官對於起訴之犯罪事實，
      應負提出證據及說服之實質舉證責任，倘其所提出之證據
      ，不足為被告有罪之積極證明，或其指出證明之方法，無
      從說服法院以形成被告有罪之心證，基於無罪推定之原則
      ，自應為被告無罪判決之諭知，亦有最高法院92年臺上字
      第128 號判例足參。所謂認定犯罪事實之證據，係指足以
      認定被告確有犯罪行為之積極證據而言，如未發現相當證
      據，或證據不足以證明，自不能以推測或擬制之方法，以
      為裁判基礎。且刑事訴訟上證明之資料，無論其為直接證
      據或間接證據，均須達於通常一般人均不致於有所懷疑，
      而得確信其為真實之程度，始得據為有罪之認定，若其關
      於被告是否犯罪之證明未能達此程度，而有合理性懷疑之
      存在，致使無從形成有罪之確信，根據「罪證有疑，利於
      被告」之證據法則，即不得遽為不利被告之認定，其以情
      況證據（即間接證據）斷罪時，尤須基於該證據在直接關
      係上所可證明之他項情況事實，本乎推理作用足以確證被
      告有罪，方為合法，不得徒憑主觀上之推想，將一般經驗
      上有利被告之其他合理情況逕予排除，此觀諸最高法院76
      年臺上字第4986號、32年度上字第67號判例亦甚明顯。
（二）公訴意旨認被告乙○○、戊○○分別涉有上揭故買贓物、
      收受贓物罪嫌，無非係以共同被告甲○○於警詢、偵訊之
      證詞為主要依據。惟訊據被告乙○○堅決否認有何公訴人
      所指之故買贓物犯行，辯稱：伊向甲○○購買上揭螺絲打
      頭機器時，並不知被告甲○○無權出賣該機器等語；另訊
      之被告戊○○亦堅決否認有何公訴人所稱之收受贓物犯行
      ，辯稱：被告甲○○係因欠伊幫忙清洗機器之工資才給伊
      5,000 元，當時伊根本不知道該5,000 元係被告甲○○盜
      賣上揭螺絲打頭機器所得等語。經查：
  １、被告乙○○於96年8 月22日下午4 時50分許以500,000 元
      為代價，約定向被告甲○○購入上揭螺絲打頭機器，被告
      乙○○即於96年8 月23日早上9 時30分許，雇請長泰推高
      機工程行不知情之戴天長、許裕隆、洪振萍3 人，駕駛自
      用小貨車2 部（車號分別為ZY-458、4659-JD） 及推高機
      1 輛，連同被告乙○○自己駕駛車號ST-4219 之自用小貨
      車，至上開倉庫，將上開螺絲打頭機器運往上揭被告乙○○所承租廠房，並先當場交付現金100,000 元予被告甲○○，餘款約定於96年8 月31日再支付；而被告甲○○得款
      後，將其中5, 000元交付予戊○○等情，為被告乙○○、
      戊○○所不爭執，核與證人即共同被告甲○○、證人戴天
      長、許裕隆、洪振萍於警詢之證述相符（見本院卷第129
      頁至第136 頁；警卷第17頁至第25頁），並有上揭螺絲打
      頭機器及現金36,000元扣案可佐，是該部分之事實，堪可
      認定。
  ２、又查，證人即共同被告甲○○於警詢時雖證稱：伊係因怕
      被告戊○○將伊賣機器的事說出去，才拿錢戊○○云云（
      見本院卷第137 頁），又另於偵訊固另證稱：被告乙○○
      購買螺絲打頭機器上揭時，知道伊係未經丙○○同意就將
      上揭螺絲打頭機器拿來賣；而戊○○後來知道伊出賣機器
      的事云云（見偵卷第11頁），然查證人即共同被告甲○○
      於警詢時係先另證陳：「（你賣這機械有共犯嗎？）賣這
      機械，沒有。（都是你自己做的嗎？）我就自己去。（你
      聽不懂意思，你有和其他人共同計劃，或有其他人知道這
      件事情嗎？）賣這機械時，沒有人知道。（你偷拿這機械
      要賣的時候，有幾個人知道？）沒有人知道。……（有人
      向你提議嗎？）都沒有。（你自己的意思？）嗯……（你
      為什麼要付5 千元給戊○○？）因為我欠他錢，算是我欠
      他工錢，我老闆欠我，我就反欠他這樣，一樣是做我老闆
      的工作。……（5 千元，是因為他知道這件事情嗎？）他
      不知道，這件事情他都不知道。（再說一次，你為什麼分
      5 千元給戊○○？）……他完全頭尾都不知道。」等語，
      再觀之其於警詢之證詞，完全未述及任何關於被告乙○○
      知悉被告甲○○無權出賣該上揭螺絲打頭機器乙事（見本
      院卷第126 頁至第140 頁），是證人即共同被告甲○○，
      就被告乙○○、戊○○涉案部分，前後之證陳顯然已不一
      致，是否可信，已非無疑。再查，被告乙○○係以50萬元
      為代價，向被告甲○○購入該螺絲打頭機器乙情，已如前
      述，然上揭螺絲打頭機器係告訴人丙○○自鳳儀公司購得
      ，業經告訴人丙○○證陳在卷（見本院卷第215 頁），並
      有卷附之鳳儀公司出具之證明書可參（見警卷第63頁），
      而經鳳儀公司檢附96年7 月25日發票函復本院謂：上揭螺
      絲打頭機器係於96年7 月25日以120,000 元出售於忠群機
      械實業有限公司，接洽人為自稱為該公司業務員之丙○○
      先生等語（見本院卷第237 頁、第238 頁），是被告乙○○顯然係以高於市價之價格購入該螺絲打頭機器，惟衡之
      常情，倘被告乙○○購入該螺絲打頭機器之際，確係知悉
      被告甲○○並無處分該螺絲打頭機該之權限，伊豈有一方
      面干冒涉犯法律之危險，一方面又以高於市價之價格向被
      告甲○○購入該螺絲打頭機器之可能，據此，被告乙○○
      辯謂：伊向甲○○購買上揭螺絲打頭機器時，並不知被告
      甲○○無權出賣該機器等語，非不足採。再查，被告乙○○係係於96年8 月22日下午4 時50分許，以500,000 元與
      被告甲○○約定購入上揭螺絲打頭機器，另係於96年8 月
      23日早上9 時30分許，雇人至上開倉庫，將上開螺絲打頭
      機器運往被告乙○○所承租之廠房等節，業於前述，然查
      ，證人丁○○於本院審理時證述：丙○○曾吩咐被告戊○○載其前往主持法會，而被告戊○○於96年8 月22日早上
      7 時許，從田寮載其至臺南縣永康進行法會，法會進行至
      17時30分許，被告戊○○當時亦提早至會場接其回去；又
      於96年8 月23日早上8 時許，被告戊○○又來接其從田寮
      至小港，10時30分許結束後，載其回田寮時已11時30分許
      等語（見本院卷第56頁、第57頁），核與證人丙○○於本
      院審理時證謂：當時其有答應被告戊○○載丁○○前往主
      持法會等語相合（見本院卷第218 頁），是以，足見被告
      乙○○與被告甲○○商議買賣價格及被告乙○○雇人載走
      上揭螺絲打頭機器之際，被告戊○○均不在現場，則被告
      戊○○如何知情被告甲○○將上揭螺絲打頭機器予以盜賣
      之事，亦非無疑，再參之告訴人丙○○於本院審理時證陳
      ：被告戊○○係至警局作筆錄時，始知上揭螺絲打頭機器
      為被告甲○○所盜賣等語（見本院卷第219 頁），則被告
      戊○○辯謂：伊收受被告甲○○交付之5,000 元時，伊根
      本不知道該5,000 元係被告甲○○盜賣上揭螺絲打頭機器
      所得等語，亦非不可採。
（三）綜上，公訴人所據之證據尚不足證明被告乙○○、戊○○
      各於購買上開螺絲打頭機器、收受5,000 元之時，分別知
      悉被告甲○○無出賣該螺絲打頭機器之權限、該5,000 元
      為被告甲○○盜賣該螺絲打頭機器之所得，自難認被告乙○○、戊○○分別有何故買贓物、收受贓物之犯意，進而
      ，復難認被告乙○○、戊○○分別有本件故買贓物、收受
      贓物之犯行，亦即本院認為依據公訴人所舉之證據，仍存
      有合理之懷疑，尚未到達確信其為真實之程度。且被告乙○○、戊○○之辯詞亦非無據。此外，復查無其他積極證
      據，足以證明被告乙○○、戊○○分別有本件故買贓物、
      收受贓物犯行，揆諸上開法律規定及判例意旨，自應為被
      告乙○○、戊○○無罪之諭知。
四、末按，法院認為應科拘役、罰金或應諭知免刑或無罪之案件
    ，被告經合法傳喚無正當理由不到庭者，得不待其陳述逕行
    判決，刑事訴訟法第306 條定有明文。被告甲○○經合法傳
    喚，無正當理由不到庭，惟本院認係應諭知無罪之案件，爰
    不待被告甲○○陳述，逕為判決。
據上論斷，應依刑事訴訟法第301 條第1 項、第306 條，判決如
主文。
本案經檢察官靳隆坤到庭執行職務。
中    華    民    國    97    年    12    月    9     日
                  刑事第二庭  審判長法  官  簡志瑩
                                    法  官  曾子珍
                                    法  官  王參和
以上正本證明與原本無異。
如不服本判決應於收受送達後10日內向本院提出上訴書狀，並應
敘述具體理由；如未敘述上訴理由者，應於上訴期間屆滿後20日
內向本院補提理由書（均須按他造當事人之人數附繕本）「切勿
逕送上級法院」。
中    華    民    國    97    年    12    月    10    日
                                    書記官  陳惠玲


司法院資訊處製作；財團法人民間司法改革基金會備份。
